【裁判字號】    98,上易,1071
【裁判日期】    980610
【裁判案由】    竊佔
【裁判全文】
臺灣高等法院刑事判決                98年度上易字第1071號
上  訴  人
即  被  告  甲○○
上列上訴人即被告因竊佔案件，不服臺灣宜蘭地方法院98年度易
字第52號，中華民國98年3 月27日第一審判決（起訴案號：臺灣
宜蘭地方法院檢察署96年度偵字第4725號），提起上訴，本院判
決如下：
    主  文
原判決撤銷。
甲○○犯竊佔罪，處有期徒刑肆月，如易科罰金，以新台幣壹仟
元折算壹日。
    事  實
一、甲○○明知何溪全及莊正宗（均另由檢察官為不起訴處分）
    於民國（下同）95年11月1 日所提供使用之宜蘭縣東澳段1-
    227 、1-12、1-190 地號土地係財政部國有財產局所管理之
    國有土地，且何溪全、莊正宗對上開土地並無合法使用權源
    ，竟意圖為自己不法之利益，於96年6 、7 月間，在上開土
    地上整地除草，開墾漁池，養殖蝦子，竊佔如附件所示Ａ、
    Ｂ、Ｃ之土地（竊佔之土地使用面積及使用狀況如附件所示
    ），嗣為警接獲檢舉後循線查獲上情。
二、案經法務部調查局宜蘭調查站移送台灣宜蘭地方法院檢察署
    檢察官偵查起訴。
    理  由
一、按被告以外之人於審判外之言詞或書面陳述，除法律有規定
    者外，不得作為證據，刑事訴訟法第159 條第1 項固有明文
    ；惟被告以外之人於審判外之陳述，雖不符刑事訴訟法第15
    9 條之1 至第159 條之4 之規定，而經當事人於審判程序同
    意作為證據，法院審酌該言詞陳述或書面陳述作成時之情況
    ，認為適當者，亦得為證據。當事人、代理人或辯護人於法
    院調查證據時，知有第159 條第1 項不得為證據之情形，而
    未於言詞辯論終結前聲明異議者，視為有前項之同意，同法
    第159 條之5 亦有明文。下列所引之供述證據，雖俱屬被告
    以外之人於審判外之陳述，然當事人於本院審判程序進行時
    對於上開證據方法之證據能力並未爭執，本院審酌前開供述
    證據於作成時之情況，並無違法不當或證明力明顯過低之瑕
    疵，認此等供述證據，具有證據能力；至其餘資以認定本案
    犯罪事實之證據方法，係依據法定程序而取得之證據，依同
    法第158 條之4 反面規定，亦具有證據能力，合先敘明。
二、訊據上訴人即被告甲○○（簡稱被告）固坦承其有占有及使
    用上開土地之事實，惟矢口否認有何竊佔犯行，辯稱：該地
    早年曾遭盜採砂石，土地是凹地，伊只是去除草、整地及養
    蝦子，養魚蝦前伊有向國有財產局申請承租該地，該局告以
    不能租用，但可讓伊使用，不過國家隨時會將土地收回；伊
    事後有繳交租稅，伊並無竊佔意圖等語，並提出繳納補償稅
    金收據、空白之承租後實際從事農業生產切結書、空白之實
    際耕作切結書、財政部國有財產局臺灣北區辦事處宜蘭分處
    93年6 月14日台財產北宜二字第0930004192號函暨附件、宜
    蘭縣東澳段1- 227號土地謄本等影本各1 份為證。
三、經查：（一）宜蘭縣東澳段1-227 、1-12、1-190 地號土地
    係財政部國有財產局所管理之國有土地，有土地登記公務用
    謄本3 紙在卷可參（參調查筆錄卷第150 頁、偵查卷第62頁
    、第63頁）。被告在如附件所示Ａ、Ｂ、Ｃ之土地部分開挖
    漁池等情，為被告坦承不諱，核與何溪全、莊正宗於調查站
    及偵查中供述相符，復有證人即向莊正宗購買上開土地之林
    志龍、卡谷．承澤（原名郭正雄）之調查站中之證述可參，
    並有羅東地政事務所97年8 月21日土地複丈成果圖在卷可稽
    。又臺灣宜蘭地方法院檢察署檢察官於97年8 月15日至現場
    勘驗，上開漁池仍正常運作中，有勘驗筆錄在卷可憑（參偵
    查卷第36頁），復有勘驗現場照片8 紙附卷可參（參偵查卷
    第40頁至第47頁），並有羅東地政事務所製作之上開土地複
    丈成果圖在卷可稽（參偵查卷第38頁）；（二）證人何溪全
    、莊正宗於偵查中明確證稱：彼等與被告訂約時有特別強調
    宜蘭縣東澳段1-227 地號土地係無租賃之國被告看郭正雄挖
    了其他的水池，所以也要挖這一塊。彼等雖沒有跟被告說不
    得開挖，但是被告之前有跟郭正雄一起養蝦，所以也知道不
    得開挖的規定，之前地檢署勘查現場時，被告也有在現場有
    土地等語（參偵查卷第14頁），參諸被告與證人何溪全、莊
    正宗間之約定書、切結書所載內容，確有「無租賃之土地」
    等文字，並有約定書、切結書各1 份在卷可參（參偵查卷第
    16頁至第18頁），堪認被告明知何溪全、莊正宗並無使用上
    開土地之合法權源，仍為自己不法之利益而占有使用上開土
    地之事實；（三）被告雖提出繳納補償稅金收據、空白之承
    租後實際從事農業生產切結書、空白之實際耕作切結書、財
    政部國有財產局臺灣北區辦事處宜蘭分處93年6 月14日台財
    產北宜二字第0930004192號函暨附件、宜蘭縣東澳段1-227
    號土地謄本等證據，欲證明其係屬「先耕作後承租」者，且
    依國有財產局土地申請承租耕作辦法規定，僅應多繳3 年租
    金，並非違法竊佔等事實。惟被告並未提出任何文書資料證
    明其符合先耕作後承租之情形，所提之上開證據，至多僅能
    證明其係事後向主管機關申請承租系爭土地，而主管機關亦
    未同意，均不足以證明其有任何合法使用之權源，亦無法使
    其竊佔之違法行為變更為合法。被告所辯，要係卸責之詞，
    不足採信。綜上所述，本案事證明確，被告竊佔犯行，堪以
    認定，應依法論科。
四、核被告所為，係犯刑法第320 條第2 項之竊佔罪。原審認被
    告罪證明確，予以論罪科刑，固非無見。惟查，原審判決對
    於所引之證據並未敘明是否具有證據能力，亦未說明其認定
    具有證據能力之依據，其逕為引用作為認定被告犯罪之證據
    ，理由尚嫌不備。被告上訴意旨否認犯罪，固無足取，惟原
    判決既有上開可議之處，自應由本院將原判決撤銷改判。爰
    審酌被告竊佔國有土地之行為強度、其行為對國家公共財產
    之損害，惟已給付竊佔上開土地之補償金，及其生活狀況、
    智識程度，暨犯罪後之態度等一切情狀，量處如主文第2項
    所示之刑，並諭知易科罰金之折算標準。
據上論斷，應依刑事訴訟法第369 條第1 項前段、第364 條、第
299 條第1 項前段，刑法第320 條第2 項、第41條第1 項前段，
判決如主文。
本案經檢察官曾俊哲到庭執行職務。
中    華    民    國    98    年    6     月    10    日
                  刑事第二十庭審判長法  官  楊貴雄
                                    法  官  林銓正
                                    法  官  鄧振球
以上正本證明與原本無異。
不得上訴。
                                    書記官  劉有志
中    華    民    國    98    年    6     月    10    日
附錄：本案論罪科刑法條全文
中華民國刑法第320條
意圖為自己或第三人不法之所有，而竊取他人之動產者，為竊盜
罪，處5 年以下有期徒刑、拘役或5 百元以下罰金。
意圖為自己或第三人不法之利益，而竊佔他人之不動產者，依前
項之規定處斷。


司法院資訊處製作；財團法人民間司法改革基金會備份。
